【裁判字號】    94,重上,257
【裁判日期】    950516
【裁判案由】    撤銷仲裁判斷
【裁判全文】
臺灣高等法院民事判決                 94年度重上字第257號
    上  訴  人  內政部營建署
    法定代理人  陳光雄
    訴訟代理人  謝家健律師
                許麗紅律師
    被上訴人    大桂環境科技股份有限公司
    法定代理人  甲○○
    訴訟代理人  黃泰鋒律師
                劉曦光律師
上列當事人間撤銷仲裁判斷事件，上訴人對於中華民國94年4月
13 日臺灣臺北地方法院93年度仲訴字第15號第一審判決提起上
訴，經本院於95年5月2日言詞辯論終結，判決如下：
    主    文
上訴駁回。
第二審訴訟費用由上訴人負擔。
    事    實
甲、上訴人方面：
壹、聲明：
一原判決廢棄。
二中華民國仲裁協會（下稱仲裁協會）92年度仲聲孝字第19號仲
  裁判斷書（下稱系爭仲裁判斷書）應予撤銷。
貳、陳述：除與原判決記載相同者外，補稱略以：
一起訴伊始，伊即主張兩造間不存在仲裁協議，故依仲裁法第40
  條第1項第1款本得據為撤銷仲裁判斷之事由，自無所謂追加可
  言。
二仲裁法第38條第1款（為同法第40條第1項第1款得撤銷之事由
  之一）所指逾越仲裁協議，就逾越協議部分當事人間顯然無仲
  裁協議，故無仲裁協議之情形應包括於本款之範圍內甚明。
三兩造間就仲裁判斷之爭議無仲裁協議部分：
(一)伊爭執兩造間並無仲裁協議，並以「單純債權讓與並不包括仲
  裁條款」、「被上訴人與大穎公司間亦非單純債權讓與而係契
  約承擔，非經上訴人同意不生效力」、「大穎公司已終止契約
  ，自無從再將與上訴人間不存在之債之關係『讓與』」等，足
  以妨礙仲裁協議存在之事由，據為兩造間並無仲裁協議之依據
  。仲裁庭違背此程序上之先決前提而為仲裁判斷，自仲裁程序
  或法律之規定以觀，均得為撤銷仲裁判斷之理由。
(二)如原審認定，本件仲裁庭係基於認定大穎企業股份有限公司（
  下稱大穎公司）與被上訴人間之讓與契約為債權讓與而非契約
  承擔，並認為債權讓與包含仲裁條款，而認為兩造間有仲裁協
  議，惟此部分事實上係包含對實體法律關係所持法律上見解（
  即認為係債權讓與而非契約承擔）及程序上有無仲裁協議之認
  定，基於仲裁協議之獨立性原則（仲裁法第3條參見），仲裁
  庭所為此項認定，程序上之見解有無疑義，審理撤銷仲裁判斷
  之法院應予審理乃為必然，否則，仲裁法第40條第1項第1款所
  指第38條第1款之情事恐永無適用餘地。
四伊並未同意將原承攬契約一部分之承攬關係（即該部分之權利
  義務）轉由被上訴人承受，係依政府採購法第67條規定辦理「
  抽存」；另按「得標廠商得將採購分包予其他廠商。稱分包者
  ，謂非轉包而將契約之部分由其他廠商代為履行。分包契約『
  報備』於採購機關，並經得標廠商就分包部分設定權利質權予
  分包廠商者，民法第513條之抵押權及第816條因添附而生之請
  求權，及於得標廠商對於機關之價金或報酬請求權。前項情形
  ，分包廠商就其分包部分與得標廠商連帶負瑕疵擔保責任。」
  ，政府採購法第67條定有明文。是依該法條規定，得標廠商並
  不能脫離「契約履行義務者」之地位。且查：
(一)依據雙方契約，並無伊應就「分包合約書」所載事項表示意見
  ，否則即推定為同意約定，亦無何法律有此規定。
(二)本件「分包合約書」無一字一語提及大穎公司有讓與損害賠償
  、不當得利或情事變更加減給付請求權予被上訴人，被上訴人
  依「分包合約書」僅得請求各期工程款及保固款。
(三)伊於答覆函中已明確載明係依「政府採購法第67條規定辦理」
  ，故大穎公司仍為契約之當事人，並與被上訴人共負連帶瑕疵
  擔保責任，不生契約承擔或債權讓與之效果。
(四)另依被上訴人所提分包合約第3條，被上訴人與大穎公司僅就
  工程範圍引用「工程編號：環污、中污廠006、007、010契約
  編號、省都83－113」等，係就承攬工程確定其範圍，與程序
  爭議處理之約定完全不相干，換言之，上開分包約定之內容重
  在工程範圍之確定，與仲裁協議毫無關係。
五仲裁協議係當事人自主地就紛爭解決是否採用仲裁程序為約定
  ，商業上之信譽、履約能力等因素往往為是否願以仲裁處理紛
  爭之重要考量因素，因之，仲裁協議之本質與私法上請求權原
  則上可以讓與之本質不同（實則重在身分關係之私法上權利亦
  不得讓與），不能由契約一方任意以所謂債權讓與之方式讓與
  之，乃當然之理。被上訴人所提分包合約既未特予約明，已經
  無從認有仲裁協議存在，更何況縱加約定，此種一方當事人與
  他人間之約定對契約之另一方根本不生任何效力。且系爭工程
  招標限定投標廠商應具備一定之資格（環境工程同業公會甲級
  會員、甲級營造廠）、財力（淨值壹億貳仟萬元）與工程實績
  （五年內同等級工程完工運轉一年以上）之資格，始得承包，
  為投標須知補充說明書第4條、第5條所明定，依其性質，得標
  廠商承攬系爭工程乃具有一定之信任關係，自不得讓與。政府
  採購法第65條第1項亦規定得標廠商應自行履行工程，勞務契
  約不得轉包。從而，系爭工程原承攬廠商大穎公司並不得將系
  爭工程合約權利義務轉讓被上訴人，蓋被上訴人並無此資歷，
  伊亦從未同意，被上訴人自不能取得承擔系爭工程合約之地位
  。縱被上訴人以其承擔存於讓與人即大穎公司與被上訴人之間
  ，而屬「契約之加入」，惟此自不得拘束伊，對伊而言，系爭
  工程契約之主體仍為大穎公司並非被上訴人，被上訴人自亦無
  從援引系爭工程契約仲裁約定提起本件仲裁。
六大穎公司曾主張已依約終止承攬關係，並一再拒絕復工，嗣雖
  經議定再為施工，惟再為施工之議定雙方並未有仲裁條款之約
  定，被上訴人不得以原契約仲裁條款聲請仲裁。
七依據被上訴人提出之「讓與協議書」（下稱系爭讓與協議書）
  ，明確記載被上訴人與大穎公司間之讓與協議內容，被上訴人
  除了受讓大穎公司對於伊之債權外，並概括地受讓大穎公司應
  履行之全部工程義務。依據上揭協議內容，大穎公司係概括地
  將對伊之權利、義務讓與予被上訴人承受，應係契約承擔，非
  經伊承認，對伊自不生效力。乃被上訴人恝置「系爭讓與協議
  書」中有關「債務承擔」部分不論，僅擇「債權讓與」部分主
  張，自係規避契約承擔中有關「非經他方之承認，對他方不生
  效力」之規定，依據契約解釋原則，自不可採。
八被上訴人若主張渠係依據「分包合約書」之約定及「契約加入
  」之理論取得本件請求權，則大穎公司仍為契約之當事人，本
  件自應併同大穎公司為仲裁聲請人，被上訴人單獨為仲裁聲請
  ，顯於法不合。
九另大穎公司進行重整，不論該公司係在重整期間或非重整期間
  為債權讓與，公司法第185條及第290條第5項均有讓與前應踐
  行程序之規定，大穎公司並未踐行該程序，行為亦屬無效。
十姑不論本件債權讓與是否生效及債權讓與是否涵括仲裁協議，
  依據「台灣省政府住宅及都市發展局投標須知補充規定」第25
  條第1款規定，兩造得交付仲裁之爭議僅限於「契約條款」之
  爭議，非「契約條款」之爭議自非屬仲裁協議之範圍。乃被上
  訴人於其仲裁聲請書、仲裁追加聲請書併載請求伊給付之依據
  為返還不當得利、受領遲延損害賠償、給付遲延損害賠償等三
  項，而該三項主張核屬民法債之關係發生原因之一，乃係基於
  法定事由而生，並非契約意定條款所致，自非仲裁協議約定得
  提請仲裁之事項，被上訴人依據上開與仲裁協議無關之請求權
  提請仲裁，顯悖其所主張之仲裁協議內容，依法自不應准許。
、證據：除援用原審提出者外，補提仲裁協會92年仲聲仁字第
    005號仲裁判斷書、被上訴人民國92年5月26 日函、仲裁協
    會93年6月24日93仲業字第931705號函、仲裁文書送達收據
    、大穎公司及信誼機器工業股份有限公司（下稱信誼公司）
    87年7月10日大信中污字第138號函為證。
乙、被上訴人方面：
壹、聲明：上訴駁回。
貳、陳述：除與原判決記載相同者外，補稱略以：
一上訴人93年6月25日起訴狀未載明以仲裁法第40條第1項第1款
  為依據，遲至93年11月4日準備書狀始補正，已逾仲裁法第41
  條第2項所規定30日之不變期間，上訴人起訴不合法。
二上訴人於93年6月25日收受系爭仲裁判斷書，其於93年11月4日
  追加「仲裁協議不能讓與」、「被告（即被上訴人）依政府採
  購法無從取得系爭工程合約上之地位」、「大穎公司已終止原
  承攬關係」、「大穎公司未踐行公司法第185條及第290條第5
  項規定程序為債權讓與，該債權讓與無效」於等原因事實，主
  張兩造間並無仲裁協議，有仲裁法第38條第1款之情事，依仲
  裁法第40條第1項第1款規定，請求撤銷仲裁判斷，揆諸最高法
  院92年度台抗字第406號裁定意旨，上開追加之原因事實，係
  數項可獨立據為撤銷仲裁判斷之原因事實該當於同一款事由，
  及一原因事實同時該當於數款撤銷仲裁判斷之事由，均為獨立
  之訴訟標的，上訴人為訴之追加，已逾30日不變期間，應予駁
  回。
三系爭讓與協議書究為債權讓與或契約承擔，大穎公司有無終止
  系爭工程契約及是否踐行公司法第185條及第290條第5項規定
  程序辦理債權讓與，皆屬實體問題，為仲裁庭之職權範圍，非
  受理撤銷仲裁判斷訴訟之受訴法院所應審酌之事項，上訴人不
  得據以主張兩造無仲裁協議。況且系爭工程合約並未終止，伊
  於系爭工程完工後受讓工程債權，無須上訴人同意，兩造確有
  仲裁協議。
四本件仲裁庭就有關污泥消化槽、污泥混合槽、污泥澄清儲存槽
  浮頂蓋及承拖購件等受九二一大地震影響而展延工期，上訴人
  應負擔該損失部分，業已詳載理由於系爭仲裁判斷書，並無仲
  裁法第38條第2款所定仲裁判斷未附理由之情事。
、證據：除援用原審提出者外，補提工程契約、臺灣省各機關
    營繕工程投標須知及附件、臺灣省政府住宅及都市發展局投
    標須知補充規定為證。
    理      由
甲、程序部分：
一被上訴人之法定代理人已變更為甲○○，並聲明承受訴訟，應
  予准許，合先敘明。
二按提起撤銷仲裁判斷之訴，應於判斷書交付或送達之日起，30
  日之不變期間內為之，仲裁法第41條第2項前段定有明文。又
  撤銷仲裁判斷之訴，性質上為形成之訴，如就仲裁判斷之事項
  有仲裁法第40條第1項所列9款之原因之一者，即得提起撤銷仲
  裁判斷之訴，故各個提起撤銷仲裁判斷之訴之原因，在法律上
  為分別獨立之形成權，乃不同之訴訟標的，如原告對於同一仲
  裁判斷，主張有數項原因事實分別該當於該條所列數款法定撤
  銷仲裁判斷之事由，或有數項均可獨立據為撤銷仲裁判斷之原
  因事實該當於同一款事由，或一原因事實同時該當於數款撤銷
  仲裁判斷之事由，而提起撤銷仲裁判斷之訴，乃數個形成權之
  競合，而為數個訴訟標的之客觀的訴之合併，並非僅為數種獨
  立之攻擊方法；惟所謂有數項均可獨立據為撤銷仲裁判斷之原
  因事實該當於同一款事由，係指數個均可獨立成為撤銷仲裁判
  斷之原因事實者而言，若僅係對該原因事實之說明、補充，應
  係攻防方法之提出，而非訴訟標的。查，上訴人係於93年6月
  25日，收受本件仲裁判斷書，有仲裁文書送達收據（本院卷
  156頁）可按，其於93年7月20日，向原法院起訴主張兩造間並
  無仲裁協議、仲裁判斷與仲裁協議之爭議無關、仲裁判斷未附
  理由，有仲裁法第38條第1、2款之事由，請求撤銷該仲裁判斷
  ，此有起訴狀上之原法院收文戳章在卷可按，依其主張，得認
  定上訴人係依仲裁法第40條第1項第1款規定提起本件撤銷仲裁
  判斷之訴，尚不因上訴人於起訴狀上漏引該法條而受影響。上
  訴人嗣於93年11月4日，提出準備書狀應係補正依仲裁法第40
  條第1項第1款規定，請求撤銷該仲裁判斷。又上訴人於同日準
  備書狀以「仲裁協議不能讓與」、「被告（即被上訴人）依政
  府採購法無從取得系爭工程合約上之地位」、「大穎公司已終
  止原承攬關係」、「大穎公司債權讓與未踐行公司法第185條
  及第290條第5項規定程序辦理，該債權讓與無效」等原因事實
  ，主張兩造間並無仲裁協議，本件仲裁判斷書有仲裁法第40條
  第1項第1款規定之情事，乃係就兩造間並無仲裁協議之說明，
  與「有數項均可獨立據為撤銷仲裁判斷之原因事實該當於同一
  款事由」之訴訟標的有別，並非訴之追加。被上訴人抗辯稱：
  上訴人93年6月25日起訴狀未載明仲裁法第40條第1項第1款規
  定為依據，遲至93年11月4日準備書狀始補正及追加上開事由
  ，已逾仲裁法第41條第2項所規定30日之不變期間，起訴不合
  法云云，自不足採，合先敘明。
乙、實體部分：
一上訴人主張：臺灣省政府住宅及都市發展局（嗣變更為臺灣省
  政府住宅及都市發展處，下稱住都處）前與訴外人大穎公司、
  信誼公司簽訂台中市污水處理廠第一期工程（下稱系爭工程）
  契約，將系爭工程委由上開二家公司共同承攬，嗣因政府精省
  政策，該契約移轉由伊承辦，信誼公司則於87年12月7日，將
  上開契約之權利義務讓與大穎公司承受，大穎公司於91年1 月
  22日與被上訴人簽訂系爭讓與協議書，將系爭工程之權利義務
  移轉予被上訴人承受，嗣被上訴人就系爭工程實作數量有否增
  加、工期展延應否補償爭議，向仲裁協會聲請仲裁，仲裁協會
  於93年5月18日作成系爭仲裁判斷書及於93年8月9日作成仲裁
  判斷更正書，命伊給付被上訴人新台幣（下同）64,976,254元
  ，及自92年3月15日起至清償日止按年息5%計算之利息，惟兩
  造並無仲裁協議，仲裁庭竟依被上訴人之聲請作成之實體判斷
  ，自有仲裁法第38條第1款之仲裁判斷逾越仲裁協議範圍之事
  由；又被上訴人於仲裁聲請時併請求伊給付之依據為返還不當
  得利、受領遲延損害賠償、給付遲延損害賠償等三項，核屬民
  法債之關係發生原因之一，乃基於法定事由而生，並非契約意
  定條款所致，自非仲裁協議約定得提請仲裁之事項，仲裁庭亦
  加以判斷，所作成之判斷亦有仲裁法第38條第1款之與仲裁協
  議標的之爭議無關之撤銷仲裁事由；另系爭仲裁判斷書就污泥
  消化槽、污泥混合槽、污泥澄清儲存槽浮頂蓋及承托購件部分
  ，判斷伊應補償該損失，並未說明其判斷具體形成之理由，亦
  有仲裁法第38條第2款仲裁不備理由之情形，爰依仲裁法第40
  條第1項第1款規定，訴請撤銷系爭仲裁判斷書之判決。
二被上訴人則以：上訴人指摘系爭仲裁判斷認定讓與協議書為債
  權讓與，伊受讓上訴人與大穎公司間之仲裁條款違法，此係就
  原仲裁判斷所持之法律見解及對於實體內容之判斷是否妥適重
  為爭執，該部分乃屬仲裁人之權限，非受理撤銷仲裁判斷之訴
  之法院所得過問；又系爭仲裁判斷書已於理由欄，就污泥消化
  槽、污泥混合槽、污泥澄清儲存槽浮頂蓋及承托購件部分應補
  償該損失之判斷，一一論述其形成心證之理由，亦無仲裁判斷
  書應附理由而未附之情事等語，資為抗辯。
三兩造不爭執之事實
(一)住都處前與大穎公司、信誼公司簽訂系爭工程契約（契約編號
  省都 (83)-113），將系爭工程委由上開二家公司共同承攬，
  約定契約總價計950,000,000元，工程結算總價按實做工程數
  量結算（第3條），及上訴人於系爭工程原計畫範圍內，有隨
  時變更設計及增減工程數量之權，承攬人不得異議，增減數量
  依系爭工程契約所訂單價計算增減之，如有新增工程項目者，
  應協議合理單價，如無法達成協議，得交由仲裁機構議定價格
  ，倘因上訴人變更計畫，承攬人須廢棄已完成工程之一部分，
  或已到場合格材料時，由上訴人按時驗收後，參照系爭工程契
  約所定單價計給之（第6條），並以臺灣省各機關營繕工程投
  標須知及附件、臺灣省政府住宅及都市發展局投標須知補充規
  定為系爭工程契約之一部（上揭投標須知第26條、補充規定第
  1 條），其中臺灣省政府住宅及都市發展局投標須知補充規定
  第6條規定：「工程施工期中因本局原因並經本局認定確需全
  部停工，而一次連續三十天以上，累積達六個月以上者，承包
  商得要求無條件終止契約，按已完成工程驗收結算。」，第16
  條第1款規定：「契約總價結算之工程有註明按實做數量結算
  之項目，則按實做數量結算之。」，第25條規定：「仲裁：本
  契約甲乙雙方有爭議時得依左列規定辦理：(一)甲、乙雙方如對
  契約條款發生爭議，先由雙方協議解決，協議不成時，得依商
  務仲裁條例及程序提請仲裁。‥‥」。（工程契約、臺灣省各
  機關營繕工程投標須知及附件、臺灣省政府住宅及都市發展局
  投標須知補充規定，原法院卷卷(一)110-115頁、卷(二)96、97頁
  、本院卷116-134頁）。
(二)嗣因政府執行精省政策，系爭工程契約移轉由上訴人承辦，信
  誼公司則於87年12月7日，將系爭契約之權利義務讓與大穎公
  司承受，即由大穎公司單獨承攬系爭工程契約。
(三)大穎公司於90年3月12日，與被上訴人簽訂分包合約，約定由
  被上訴人承擔大穎公司就系爭工程契約之權利義務（第3條第1
  款），系爭工程若有修正預算或爭議時逕由被上訴人與業主（
  即上訴人）協商處理，其因而所生之費用及追減或追加款項均
  歸屬被上訴人承擔（第3條第7款），有關後續請款事宜逕由被
  上訴人依工程進度開立付款憑證向業主請領工程款（第4條、
  第5條），大穎公司並就分包合約所生之權利設定質權予被上
  訴人（分包合約、分包廠商行庫存款帳號單、未領工程款與分
  包預算比較表、權利質權設定書，原法院卷(一)188-194頁）。
(四)大穎公司於簽訂分包合約後翌（13）日，將上述分包合約（含
  未領工程款與分包預算比較表及權利質權設定書）函送上訴人
  ，上訴人於90年3月28日函覆依政府採購法第67條規定辦理抽
  存，嗣被上訴人自同年4月9日起即以其公司名義開發統一發票
  向上訴人請領系爭工程第52次估驗以後之工程款（上訴人90年
  3 月28日函、統一發票，原法院卷卷(一)195-205頁）。
(五)大穎公司復於91年1月22日，與被上訴人簽訂系爭讓與協議書
  ，約定大穎公司因承攬系爭工程所生之契約義務，自分包合約
  簽訂同時，全部轉由被上訴人概括承受（第1條第1款），及將
  系爭工程契約所產生之工程款債權（包括原合約及追加工程款
  、各期估驗計價款及保留款等）、履約保證金債權及保固保證
  金返還請求權，暨其他因系爭工程合約之履行所衍生之請求權
  （包括請求辦理變更設計、加減帳、工期展延補償、損害賠償
  等在內），自協議書簽訂時起，均讓與被上訴人（第2條），
  大穎公司與被上訴人於91年11月13日共同以存證信函通知上訴
  人上開讓與協議事實（讓與契約書，原法院卷卷(一)108、109頁
  ）。
(六)被上訴人於92年5月26日為系爭工程契約有關工期展延補償等
  爭議，函請上訴人於5日內協議解決，逾期未為協議者，即視
  為雙方協議不成後，因上訴人遲未為協議，被上訴人遂向仲裁
  協會聲請仲裁，仲裁庭審理後於93年5月18日作成系爭仲裁判
  斷書，認定大穎公司與被訴人間之讓與協議書，性質上屬於債
  權讓與，該工程合約所約定之仲裁條款，因債權讓與而存在於
  兩造之間，命上訴人應給付被上訴人71,743,778元及自92年3
  月15日起算之法定遲延利息。嗣於93年8月9日作成仲裁判斷更
  正書，命上訴人給付被上訴人64,976,254元，及自92年3月15
  日起至清償日止按年息5%計算之利息（仲裁判斷書、仲裁判斷
  更正書、被上訴人函，原法院卷卷(一)10至107頁、153至158頁
  、本院卷93頁）。
四本件爭點及本院判斷：
  兩造所爭執者，乃兩造間有無仲裁協議、系爭仲裁判斷有無仲
  裁判斷與仲裁協議標的之爭議無關及未附理由之情事？茲分敘
  如下：
(一)兩造間有無仲裁協議部分：
1.按仲裁程序乃以當事人間存在有效之仲裁協議為前提，是當事
  人間是否存在有效之仲裁協議，自為撤銷仲裁判斷之訴審理法
  院所應調查審酌之事項（最高法院93年度台上字第1203號判決
  意旨參考）。查，兩造於系爭仲裁程序進行中，即就仲裁庭有
  無管轄權發生爭執，雖仲裁庭審理後認有管轄權，而據以作成
  實體判斷，惟上訴人既以兩造並無仲裁協議為由，提起本件撤
  銷仲裁判斷之訴，本院自應調查審酌仲裁庭此項仲裁程序，有
  無違反仲裁協議或法律規定。被上訴人持最高法院91年度台上
  字第1439號判決意旨，抗辯：原仲裁判斷依其調查之證據，所
  認定之事實是否得當，所持法律見解是否妥適，仲裁判斷之實
  體內容是合法、妥適，此乃仲裁人之仲裁權限，法院自應予以
  尊重，不宜再就有無仲裁協議為審查云云，顯屬誤會，應先予
  敘明。
2.次按當事人之一方將其因契約所生之權利義務，概括的讓與第
  三人承受者，係屬契約承擔，與單純的債權讓與或債務承擔不
  同，非經他方之承認，對他方不生效力。查，被上訴人於90年
  3 月12日，與大穎公司就系爭工程簽訂分包合約時，即約定由
  被上訴人承擔大穎公司就系爭工程契約之權利義務（第3條第1
  款），故合約雖名為分包，然實為契約承擔，惟因上訴人僅函
  覆稱依政府採購法第67條規定辦理抽存，尚難謂該契約承擔業
  經上訴人承認。嗣被上訴人與大穎公司另簽訂系爭讓與協議書
  ，則將債務承擔範圍、債權讓與標的及生效時點分別約定（第
  1條、第2條），參諸雙方於簽訂上述分包合約時，雖實為契約
  承擔，卻仍以分包名之，可見渠等亦明知依政府採購法之規定
  ，未經上訴人承認，被上訴人並無法承擔大穎公司於系爭工程
  契約之承攬人地位，因此，被上訴人與大穎公司於簽訂系爭讓
  與協議書時，將債務承擔及債權讓與分別約定之行為，應認渠
  等並無為契約承擔之意，而係約定權利與義務分別由被上訴人
  承受。而被上訴人與大穎公司既將系爭讓與協議之事實通知上
  訴人，已符合民法第297條第1項之規定，就被上訴人與大穎公
  司間之債權讓與部分，對於債務人之上訴人應已生效。至於債
  務承擔部分縱未經上訴人承認而不生效力，亦與本案無涉。
3.又大穎公司係將系爭工程所生之權利讓與被上訴人，並由被上
  訴人承擔履行之義務，並非將其全部之營業與財產讓與被上訴
  人，而系爭工程是否為大穎公司主要部分之營業，並未據上訴
  人舉證證明，是上訴人主張大穎公司未踐行公司法第185條第1
  項之特別決議程序，所為債權讓與無效云云，即無可採。又大
  穎公司讓與債權予被上訴人時，雖正值重整階段，惟大穎公司
  既簽訂系爭工程契約，本負有履行合約之義務，此為大穎公司
  之營業範圍事項，讓與系爭工程權利義務予被上訴人，並非營
  業行為以外之財產，本不需重整監督人之同意，亦無違反公司
  法第290條第5項規定之情事。
4.另大穎公司與信誼公司固於87年7月10日致函住都處中區工程
  組，請求辦理終止契約，並按已完成工程驗收結算等語（見本
  院卷157頁），惟依臺灣省政府住宅及都市發展局投標須知補
  充規定第6條規定：「工程施工期中因本局原因並經本局認定
  確需全部停工，而一次連續三十天以上，累積達六個月以上者
  ，承包商得要求無條件終止契約，按已完成工程驗收結算。」
  ，可知承攬人並非得逕終止契約，而是提出終止契約之要求，
  尚需經定作人（上訴人）認定、同意之後，方生終止之效力，
  然上訴人從未同意系爭工程契約之終止，反要求大穎公司繼續
  施作之事實，亦為上訴人所不爭，自難謂系爭工程契約已因大
  穎公司之請求而終止，其後議定續行施作，係成立新承攬契約
  。
5.再按債權讓與係以移轉特定債權為標的之契約，其受讓人固僅
  受讓債權，而非承受契約當事人之地位，惟對於債之同一性不
  生影響，因此附隨於原債權之抗辯權，亦不因債權之讓與而喪
  失，且所謂得對抗讓與人之事由，不獨實體法上之抗辯，訴訟
  法上之抗辯亦包括在內，如合意管轄之抗辯及仲裁契約之抗辯
  等（最高法院87年度台抗字第630號裁定參照）。又所謂仲裁
  條款獨立原則，係指仲裁契約不因其仲裁條款所存在之契約縱
  不成立、無效或經撤銷、解除、終止而失其效力而言（此觀諸
  仲裁法第3條規定自明），並非謂仲裁條款不得隨同債權讓與
  而移轉。查，系爭工程合約既存有仲裁條款，而大穎公司於契
  約存續中將因系爭工程所生之債權讓與被上訴人，此受讓債權
  自應附隨仲裁條款而移轉，被上訴人即得將本案提付仲裁，自
  無不合。仲裁庭受理本件仲裁之請求，作成系爭仲裁判斷，並
  無違反仲裁法第38條第1款規定。上訴人以系爭讓與協議書性
  質上為契約承擔，未經其同意，對其不生效力，且仲裁協議不
  能讓與，被上訴人依政府採購法無從取得系爭工程合約上之地
  位，大穎公司已終止原承攬關係，原約定之仲裁條款亦不存在
  ，暨大穎公司債權讓與未踐行公司法第185條及第290條第5項
  規定程序辦理，債權讓與無效為由，主張兩造間並無仲裁協議
  ，系爭仲裁判斷違反仲裁法第38條第1款規定，依仲裁法第40
  條第1項第1款規定，訴請撤銷，尚非可採。
(二)系爭仲裁判斷是否與仲裁協議標的之爭議無關部分：
  按約定之仲裁協議標的係契約條款發生之爭議，就形式上觀察
  ，契約條款之應否適用及如何適用（含括擴張、變更或限制適
  用）之爭議均屬之，並非指契約條款本身發生之爭議（最高法
  院90年度台抗字第225號裁定意旨參照）。查，依系爭工程契
  約第3條、第6條約定，契約總價為950,000,000元，工程結算
  總價按照實作工程數量結算，上訴人於系爭工程原計畫範圍內
  ，有隨時變更設計及增減工程數量之權，承攬人不得異議，增
  減數量依工程契約所訂單價計算增減之，如有新增工程項目者
  ，應協議合理單價，如無法達成協議，得交由仲裁機構議定價
  格，倘因上訴人變更計畫，承攬人須廢棄已完成工程之一部分
  ，或已到場合格材料時，由上訴人按時驗收後，參照系爭契約
  所定單價計給之，且臺灣省政府住宅及都市發展局投標須知補
  充規定第16條第1款亦規定，契約總價結算之工程有註明按實
  做數量結算之項目，則按實做數量結算之，如上述。而被上訴
  人於前開仲裁程序主張被上訴人施作系爭工程，因實作數量增
  加、工期展延，而請求上訴人應予補償，核屬系爭工程契約有
  關契約總價結算是否應予調整，以及工程變更、增減、工程展
  延等工程款所生之爭議，自屬系爭工程契約條款之應否適用及
  如何適用之爭議，至其請求依據返還不當得利、受領遲延損害
  賠償、給付遲延損害賠償，固屬民法規定，尚無妨礙。系爭仲
  裁判斷就此部分爭議作成實體判斷，顯無仲裁法第38條第1款
  規定仲裁判斷與仲裁協議標的之爭議無關之情形。故上訴人主
  張被上訴人以伊展延工期、停工，而有不當得利、受領遲延、
  給付遲延之情事，請求伊應予補償，核均屬民法之規定，與契
  約條款無涉，系爭仲裁判斷有仲裁法第38條第1款仲裁判斷與
  仲裁協議標的之爭議無關，依同法第40條第1項第1款規定，應
  予撤銷云云，亦不足採。
(三)系爭仲裁判斷是否有未附理由之情事部分：
  按所謂仲裁判斷不附理由者，係指仲裁判斷書完全不附理由者
  而言，若已附理由，縱其理由不完備，僅為判斷之理由未盡亦
  與判斷不附理由有間，尚不得據以請求撤銷仲裁判斷（最高法
  院85年度台上字第2441號、94年度台上字第266號判決意旨參
  酌）。查，系爭工程有關污泥消化槽、污泥混合槽、污泥澄清
  儲存槽浮頂蓋及承托購件等部分，因受九二一大地震影響致工
  期展延補償部分，系爭仲裁判斷書理由中已說明被上訴人應負
  擔補償責任之理由（見系爭仲裁判斷書82-83頁，附於原法院
  卷(一)92-93頁），其理由是否完備問題，與仲裁判斷不附理由
  顯屬有間。上訴人主張系爭仲裁判斷有關系爭工程之污泥消化
  槽、污泥混合槽、污泥澄清儲存槽浮頂蓋及承拖購件部分，認
  定應由上訴人負擔該損失，就該責任歸屬未附理由，有仲裁法
  第38條第2款仲裁判斷未附理由之事由，依仲裁法第40條第1款
  規定，系爭仲裁判斷應予撤銷云云，尚無可採。
五綜上所述，上訴人以系爭仲裁判斷有仲裁法第38條第1款、第2
  款事由，依同法第40條第1款規定，請求撤銷系爭仲裁判斷，
  為無理由，應予駁回。原審所為上訴人敗訴判決，並無不合。
  上訴意旨指摘原判決不當，聲明廢棄改判，為無理由，應予駁
  回。
六本件事證已臻明確，兩造其餘主張及陳述，核與本件之結論不
  生影響，爰不一一論述，附此敘明。
七據上論結，本件上訴為無理由。依民事訴訟法第449條第1項、
  第78條、第85條第2項前段，判決如主文。
中    華    民    國    95    年    5     月    16    日
                      民事第九庭  審判長法  官  黃熙嫣
                                        法  官  呂太郎
                                        法  官  楊力進
正本係照原本作成。
如不服本判決，應於收受送達後20日內向本院提出上訴書狀，其
未表明上訴理由者，應於提出上訴後20日內向本院補提理由書狀
（均須按他造當事人之人數附繕本）上訴時應提出委任律師或具
有律師資格之人之委任狀；委任有律師資格者，另應附具律師資
格證書及釋明委任人與受任人有民事訴訟法第466條之一第一項
但書或第二項（詳附註）所定關係之釋明文書影本。
中    華    民    國    95    年    5     月    16    日
                                        書記官  劉家聲
附註：
民事訴訟法第四百六十六條之一（第一項、第二項）：
對於第二審判決上訴，上訴人應委任律師為訴訟代理人。但上訴
人或其他法定代理人具有律師資格者，不在此限。
上訴人之配偶、三親等內之血親、二親等內之姻親，或上訴人為
法人、中央或地方機關時，其所屬專任人員具有律師資格並經法
院認為適當者，亦得為第三審訴訟代理人。


司法院資訊處製作；財團法人民間司法改革基金會備份。
